臺灣高等法院高雄分院刑事判決　　　　　　　　　九十二年度上易字第一五七號
　　　上　訴　人
　　　即自訴　人　乙○○○科技股份有限公司
　　　法定代理人　丙○○
　　　訴訟代理人　蔡東賢　律師
　　　被　　　告　甲○○
　　　選任辯護人　李孟哲
右上訴人因被告業務侵占等案件，不服臺灣高雄地方法院九十一年度自字第三二一號
中華民國九十二年九月二十四日第一審判決，提起上訴，本院判決如左：
    主  文
上訴駁回。
    理  由
一、自訴意旨係以：被告甲○○原係自訴人乙○○○科技股份有限公司（以下簡稱乙○○○公司）之資源部經理，掌管自訴人公司之財務、人事等事項，為從事業務
    之人。於民國八十九年十月三日，公司會計人員從自訴人公司華僑銀行帳戶提領
    新台幣（下同）六十萬元，借用被告之名義開立定存單以做為員工福利金之用。
    惟於九十年一月，自訴人公司發放獎金八十一萬三千元予被告後，當時會計陳素
    雲曾要求被告退回該定存單予自訴人，但因後來會計離職，而新任會計蔡靜蓉未
    查覺，致延宕至今。經自訴人發覺後，即委請律師發函被告，指其既已離職，請
    其退回其保管之定存單，但被告屢經催討，卻迄今仍未返還。因認被告涉犯刑法
    業務侵占及背信罪嫌。
二、按犯罪事實應依證據認定之，無證據不得認定其犯罪事實；次按不能證明被告犯
    罪者，應諭知無罪之判決，刑事訴訟法第一百五十四條第二項、第三百零一條第
    一項分別定有明文。所謂認定犯罪事實之證據，係指足以認定被告確有犯罪行為
    之積極證據而言，又事實之認定，應憑證據，如未能發現相當證據，或證據不足
    以證明，自不能以推測或擬制之方法，為裁判基礎，最高法院二十九年上字第三
    一０五號判例、四十年臺上字第八六號判例，明揭此旨。另按認定犯罪事實，所
    憑之證據，雖不以直接證據為限，間接證據亦包括在內，然無論直接或間接證據
    ，其為訴訟上之證明，須於通常一般之人均不致於有所懷疑，而得確信其為真實
    之程度者，始得據之為有罪之認定，倘其證明尚未達到此一程度，而有合理性懷
    疑之存在時，即無從為有罪之認定，此亦有最高法院七十六年臺上字第四九八六
    號判例可資參照。又告訴人之告訴，係以使被告受刑事訴追為目的，是其陳述是
    否與事實相符，仍應調查其他證據以資審認，最高法院五十二年臺上字第一三０
    ０號判例意旨，可資參照。
三、訊據被告甲○○堅詞否認有何業務侵占及背信之犯行，辯稱：(一)該筆六十萬元之
    款項乃自訴人之代表人丙○○於八十九年十月三日囑財務人員至銀行領取後，再
    以被告之名義開立定期存單，以做為被告擔任乙○○○公司向銀行融資之保證人
    之存款證明，並非如自訴狀所載，係作為員工福利金之用。(二)九十年一月，上開
    六十萬元之定期存款到期後，被告主動告知會計陳素雲，陳素雲乃徵得自訴代表
    人丙○○同意，將六十萬元再辦理定期續存三個月。同年月公司擬發放特別獎金
    八十一萬三千元給我，乃同意將上開六十萬元作為獎金之一部分，因公司財務人
    員陳素雲疏失，未將六十萬元予以扣除，於匯款時，仍將八十一萬三千元匯入我
    帳戶。嗣於九十年六月二十二日，自訴人公司不淮我到公司上班，並解除我董事
    資格，因先前與自訴人公司間尚有債務糾紛，因而未將六十萬元返還等語。
四、有關八十九年十月三日以被告之名義向華僑銀行辦理定期存款六十萬元之性質：
（一）證人即乙○○○公司之離職會計陳素雲於原審審理時結證稱：「我知道有一筆
      六十萬元華僑銀行之定存單用甲○○的名義開立。當時公司有向銀行貸款，所
      以該定存單之性質是作為融資存款證明用，當時會計上因為沒有存款證明這一
      科目，只有福利金這一個科目，所以記載為福利金。」等語（見原審卷一第二
      八頁、第二九頁），且原審向中國信託商業銀行函查乙○○○公司八十九年申
      請融資貸款之相關資料，其中保證人甲○○之個人徵信資料，記載其在華僑銀
      行有一筆六十萬元定期存款之紀錄，此有該銀行九十一年十月二十一日中信銀
      九一東發字第九一四三九二０一二０號函一份在原審卷一第四十一頁、第四十
      二頁可參，可見證人陳素雲之證詞，應堪採信。
（二）雖證人即自訴人公司另名會計黃如秀於原審九十一年十月三日、九十二年三月
      六日審理時分別結證稱：「這筆銀行存款福利金，是我當初進乙○○○的時候
      ，有一位小姐有給我一張內部的請購單，是要作申請福利金的。我根據這一張
      申請福利金的請購單，去詢問公司的巫小姐要以何種方式作為福利金，巫小姐
      表示是開華僑銀行三個月期的定存單，所以那時是以巫小姐的名義開立三個月
      的定存單，那些定存單由我來保管，那張是八十九年十月三日開立，到期日是
      九十年一月三日。當時在開立六十萬元的福利金時，也同時開立簡先生（即自
      訴代表人丙○○）一百五十萬元的定存，是作為存款證明之用，巫小姐並無告
      訴我六十萬元是要作存款證明之用。」等語（見原審卷一第八六頁、第八七頁
      ）、「到銀行辦理定存之前一天，我先填好公司帳戶一張六十萬元的提款單，
      隔天再拿給甲○○蓋公司的大章，之後再拿給丙○○蓋公司的小章，這些憑證
      下面我有附申請單，他們都知道我領這筆錢要做什麼，甲○○也有把他華僑銀
      行的存摺和印鑑交給我，並和我一起到銀行去辦。」等情（見原審卷一第三八
      一頁），且依據自訴人所提出乙○○○公司八十九年十月四日之「日報表」（
      見九十一年九月十一日自訴狀證四），就此兩筆定期存款固均有登載，惟丙○○名下之一百五十萬元存款係登記為「華僑銀行存款（簡Sir定存）」，而被
      告名下之六十萬元存款則係登記為「銀行存款（福利金）」，然公司福利金之
      提撥，需有一定之比例，為何剛好六十萬元，其依據如何？且依證人黃如秀於
      原審所證，該六十萬元係一位小姐有給她的一張內部的申請福利金請購單，是
      要作申請福利金的等語，因此自訴人提撥福利金自有一定之比例，究竟該六十
      萬元福利金之比例依據如何？且該申請福利金請購單理論上亦應附於自訴人公
      司之日報表或會計傳票，為何直至本院辯論終結前均未見自訴人提出該部分之
      證據供本院查證，足見證人黃如秀之證詞，與事實不符，不足採信。何況自訴
      人公司於提領該六十萬元之同日，亦自自訴人公司之帳戶提領一筆一百五十萬
      元之金額，以自訴代表人之名義存入華僑銀行之定存帳戶，該筆一百五十萬元
      之定存，自訴人與被告均不爭執係作為存款證明之用，為何該筆六十萬元被告
      則爭執係作為自訴人公司員工福利金之用？且既然該筆六十萬元自訴人認為係
      作為自訴人公司員工福利金之用，自訴人則不應該認定為被告甲○○之定期存
      款，為何自訴人公司於八十九年間向中國信託商業銀行申請融資貸款時，自訴
      人又於保證人甲○○九十年一月間之個人徵信資料，將該筆華僑銀行六十萬元
      定期存款亦記載於其上？此豈不相矛盾。可見該筆六十萬元定存應係作為被告
      之存款證明之用較合常理。
（三）自訴人以倘上開兩筆存款性質均係作為「存款證明」之用，何以在日報表上記
      載之科目有所不同？即使會計科目無「存款證明」一項，惟亦可比照丙○○名
      下存款之方式記載「華僑銀行存款（簡Sir定存）」，根本無需另以「福利金
      」之名目登記。況證人即乙○○○公司另一名會計人員蔡靜蓉於原審九十二年
      六月十二日訊問時亦結證稱：「日報表是依照會計傳票憑證簡化，以方便董事
      長過目，屬於公司內部文件，不是對外報稅的正式憑證。」等語（見原審卷二
      第四七頁）。然自訴人公司之日報表對於一百五十萬元之定存亦僅記載「華僑
      銀行存款（簡Sir定存）」，並無記載為「存款證明」，又如何得知該筆一百
      五十萬元即是要作為自訴代表人存款證明之用？可見日報表既是公司內部文件
      ，有關會計科目之記載，自無太多之考量，且時常與實際之情形不符。從而，
      自訴人所提出之日報表之登載，自不足作為反應當時此兩筆存款之真正用途。
（四）至自訴人公司該次向中國信託商業銀行辦理貸款之保證人，除被告甲○○外，
      尚有自訴代表人丙○○及公司另名董事郭年又，雖郭年又之徵信資料中，並無
      相對之存款證明，然保證人名下有無存款，確實會影響其擔任保證人之資格，
      間接影響銀行貸款之意願，否則自訴人公司於八十九年間向中國信託商業銀行
      申請融資貸款時，為何自訴人公司於此時亦分別提領一百五十萬元、六十萬元
      以定存方式存在保證人丙○○、甲○○之名下？因此尚難以同為保證人之郭年
      又未存入相當之存款，而否定被告名下之六十萬元定存，並非作為貸款保證人
      之存款證明之用。
（五）綜上所述，被告辯稱該筆六十萬元之定期存款係作為貸款保證人之存款證明等
      語，尚可採信。
五、本件另一個爭點為：九十年一月間，乙○○○公司發放員工特別獎金時，自訴人
    是否已經同意原存於被告名下之六十萬元定期存款，移作被告當年度獎金之一部
    分，經查：
（一）證人陳素雲於原審審理中證稱：「九十年一月發放特別獎金八十一萬三千元給
      甲○○時有經過簡先生的同意，因要扣掉六十萬元，所以應該要匯二十一萬三
      千元給甲○○，但是多匯了六十萬元，巫小姐也知道。」（見原審卷一第二十
      八頁）、「因為我先前就有問過簡先生，他說甲○○那邊已經有公司六十萬元
      放在他那邊，那六十萬元就當作獎金一部分，所以只需再匯二十一萬三千元，
      事後我在匯款時，因為作業疏忽，仍然匯了八十一萬三千元給他。我知道當時
      那六十萬元是以定存單的名義存在甲○○名下。」、「我有跟蔡靜蓉說還有六
      十萬元要向甲○○要回，那是我後來多匯給他的六十萬元。」等語（見原審卷
      一第二三一頁、第二三二頁）。
（二）自訴人對此固予以否認，然自訴人自承：「當時丙○○名下亦有寄放一筆美金
      存款（金額為美金三萬零一百八十元，見自證十一），當初是甲○○認為可扣
      抵，因此在製作傳票時，即將該筆約等同於新台幣一百萬元之款項，要從丙○○之獎金中扣除，因此在傳票上只表示要匯一百四十二萬五千元加三十元匯費
      ，並由陳素雲、甲○○、丙○○簽章（自證十四），蓋原先丙○○之獎金為二
      百四十二萬五千元（自證十五），扣掉一百萬元即為一百四十二萬五千元。」
      （見九十二年二月十日自訴狀）。足證乙○○○公司確有以定期存款扣抵獎金
      之制度。雖自訴人一再質疑，丙○○該年度之獎金以名下之存款扣抵，是經證
      人陳素雲製作傳票，被告甲○○在一月十七日覆核，再由丙○○批核，並有呈
      核紀錄可參（見自證十四），倘公司同意以被告名下之六十萬元存款作為獎金
      之一部分，為何沒有呈核紀錄云云。但被告於九十年六月間即不再前往公司上
      班，此為兩造所不爭之事實。衡情，所有之財務報表本在自訴人掌握之中，被
      告實無法取得相關之傳票以證明確有呈核紀錄。且自訴人與被告立場對立，亦
      不可能主動提出供本院查證，從而，自訴人以被告此部分無法提出呈核紀錄作
      為佐證，而否認被告之說詞，要難採為對被告不利之認定。
（三）自訴人固又主張，倘乙○○○公司同意以定期存款扣抵獎金，亦應係連同本金
      六十萬元及其利息之部分均作為扣抵獎金之一部分，不致遺漏利息部分才是。
      然自訴代表人丙○○該年度以存款扣抵獎金之部分，係扣抵新台幣一百萬元整
      ，惟公司以丙○○名義辦理之定期存款為美金三萬零一百八十元，不論以匯率
      如何換算，均不可能恰為整數新台幣一百萬元。再參以丙○○同時期除此筆美
      金存款外，尚有一筆公司以其名義辦理之一百五十萬元定期存款，已如前述。
      而此筆一百五十萬元之定期存款於到期後，其本金及利息均存入乙○○○公司
      華僑銀行之活期存款帳戶，有自訴人提出之存摺影本可參（見自證十八）。惟
      該筆美金三萬零一百八十元之存款利息，並無匯入乙○○○公司之紀錄。顯然
      乙○○○公司以原存於丙○○名下之美金三萬零一百八十元扣抵該年度獎金時
      ，亦未將存款之孳息扣除。由此可知，自訴人以員工名下之存款扣抵獎金之情
      況，均僅概約以本金部分為計算，並未要求將利息扣除返還，亦堪認定。
（四）又自訴代表人丙○○於原審九十二年三月六日調查時自承：「我是公司的第一
      號人物的話，被告甲○○就是第二號人物。」等語（見原審卷一第三八六頁）
      。再參以自訴人所提出日報表、獎金核發名冊、會計憑證傳票財務報表，均有
      被告甲○○及自訴代表人丙○○覆核及核准之簽章，顯見自訴代表人對於被告
      名下六十萬元之定期存款及事後扣抵獎金等過程，均知之甚詳。其事後一再推
      託不知情，顯係事後兩造涉訟之說詞，實不足採信。綜上所述，乙○○○公司
      於九十年一月間發放員工特別獎金時，確實已同意以被告名下當時之定期存款
      六十萬元作為獎金之一部分等情，已堪認定。
六、又查上開六十萬元之定期存款於三個月之期限屆滿後，於九十年一月十九日，經
    被告辦理解約，即匯入被告華僑商業銀行前鎮分行第000000000000
    00號活期儲蓄帳戶之內，並於同日即經人提領等情，固有華僑商業銀行前鎮分
    行九十二年一月十七日（九二）僑銀鎮營字第十一號函附之客戶帳戶往來明細報
    表一紙在原審卷二第一二一頁、第一二三頁可稽。惟查，該筆六十萬元之續存被
    告堅稱係由陳素雲至銀行辦理等語。本院據自訴人堅稱被告甲○○之活期儲蓄存
    款及定期存款之印鑑相同，存摺及印章均由被告自己保管一節，與被告堅稱二者
    印章不同，定存印章係由公司保管等情有爭執，本院認有調查之必要，爰函請法
    務部調查局就被告甲○○於華僑銀行八十九年七月二十八日活期儲蓄存款帳號0
    0000000000000號之開戶印鑑卡原本其上之印文，與八十九年十月
    三日定期存款帳號00000000000000號之開戶印鑑卡原本其上之印
    文是否相同一節為鑑定，業經法務部調查局以中華民國九十三年五月十四日調科
    貳字第０九三００一八四四００號鑑定通知書鑑定結果認定二印文為不同（參本
    院卷第一九八頁）。據此，可合理推知當初自訴人公司將該六十萬元以被告名義
    存於被告華南銀行定期存款帳戶，特別以不同於被告甲○○於該行之活期存款帳
    戶之印鑑章，是有意將該定期存款帳戶及其印鑑實質上歸由公司管理，否則即用
    被告甲○○原在該行活期儲蓄存款之印鑑即可。因此，被告甲○○堅稱定存之印
    章由公司負責人丙○○保管，九十年一月十九日至華僑銀行係陳素雲向丙○○拿
    印章去辦六十萬元續存一節，應屬可信，且證人陳素雲亦於原審證稱：「（六十
    萬元定存到期後，由何人處理？）到銀行去辦續存是我去辦的。」、「（你辦續
    存時定存單是向何人拿的？）向黃如秀拿的，但辦交接時黃如秀並沒有將定存單
    交給我，是在我向丙○○拿印章後再向黃如秀拿的。」等語（見原審卷一第三八
    三頁），亦堪採信。而自訴人既已同意此筆存款作為核發獎金之一部分，已如前
    述，該筆存款即屬被告所有，被告自不再係為自訴人持有該筆存款，則其於到期
    之後予以提領續存在自己名下，自有合法之處分權，要難因此課其背信或侵占之
    刑責。
七、另依上開華僑銀行前鎮分行客戶帳戶往來明細表所示，被告上開帳戶確實於九十
    年一月二十日匯入一筆八十一萬三千元之款項，核與證人陳素雲前開結證稱：「
    九十年一月發放特別獎金八十一萬三千元給甲○○時有經過簡先生的同意，因要
    扣掉六十萬，所以應該要匯二十一萬三千元給甲○○，但是多匯了六十萬。」、
    「因為作業疏忽，仍然匯了八十一萬三千元給他」等情相符。從而該筆多匯之六
    十萬元，係因公司財務人員作業疏失所致，要難認係被告基於與自訴人公司之委
    任關係而持有之物。且自訴人已否認有同意被告就此筆多匯之六十萬元繼續以被
    告之名義為公司辦理定期存款（見九十二年三月五日自訴狀第四頁第十行），從
    而，自訴人縱有請求被告返還六十萬元之權利，亦應依據民事不當得利之法律關
    係請求之，要難以侵占罪責相繩。是本件應純屬自訴人與被告間就不當得利返還
    之民事糾紛。此外，復查無其他積極之證據足資認定被告有何自訴人所指之上開
    犯行，被告犯罪既屬不能證明，依法自應諭知被告為無罪之判決。
八、至於被告與自訴人就雙方是否存在其他薪資、資遺費及佣金等債務之爭執，核與
    本件被告是否構成背信或侵占罪責已不生影響，爰不一一論述，併述敘明。
九、原審以不能證明被告犯罪，而諭知被告為無罪之判決，於法並無不合。自訴人上
    訴意旨，仍執前詞，指摘原判決不當，為無理由，應予駁回。
據上論斷，應依刑事訴訟法第三百六十八條，判決如主文。
中      華      民      國    九十三    年      七      月     三十     日
                      臺灣高等法院高雄分院刑事第二庭
                                  審判長法官  林正雄
                                        法官  陳啟造
                                        法官  黃壽燕
右正本證明與原本無異。
不得上訴。
                                  法院書記官  黃一秋
中    華    民    國      九十三      年      七      月      三十      日
